【裁判字號】    97,上,757
【裁判日期】    990112
【裁判案由】    返還不當得利
【裁判全文】
臺灣高等法院民事判決                   97年度上字第757號
上  訴  人  財政部國有財產局臺灣北區辦事處
法定代理人  乙○○
訴訟代理人  龔維智律師
複代理人    陳重安律師
上  訴  人  甲○○
訴訟代理人  莊國明律師
複代理人    劉懷先律師
            張倪羚律師
上列當事人間請求返還不當得利事件，兩造各對於中華民國97年
6月17日臺灣板橋地方法院96年度訴字第1624號第一審判決提起
上訴，本院於98年12月22日言詞辯論終結，判決如下：
    主      文
原判決關於(一)命上訴人甲○○給付以新台幣貳拾肆萬伍仟肆佰
拾元為本金，按年息百分之五計算之利息，其中自民國九十六
年六月六日至民國九十七年四月十日止之利息部分及該部分假執
行之聲請；暨(二)駁回上訴人財政部國有財產局臺灣北區辦事處後
開第三項之訴部分及訴訟費用（除確定部分外）之裁判均廢棄。
上開(一)廢棄部分，上訴人財政部國有財產局臺灣北區辦事處在第
一審之訴及假執行之聲請均駁回。
上訴人甲○○應再給付上訴人財政部國有財產局臺灣北區辦事處
新台幣壹佰拾萬零壹佰伍拾肆元，及自民國九十六年六月六日
起至清償日止，按年息百分之五計算之利息。
甲○○其餘上訴駁回。
第一審（除確定部分外）及第二審訴訟費用，由上訴人甲○○負
擔。
    事實及理由
一、上訴人財政部國有財產局臺灣北區辦事處（下稱北區辦事處
    ）之法定代理人原為「莊翠雲」，嗣於本院審理中變更為「
    乙○○」，有卷附財政部民國（下同）98年1月20日台財人
    字第09800023160號令可參（見本院卷第79頁），乙○○並
    具狀聲明承受訴訟（見本院卷第77頁），核與民事訴訟法第
    170條、第175條規定相符，應予准許，合先陳明。
二、北區辦事處主張：伊為坐落台北縣板橋市○○段（下稱僑中
    段）4-3、4-10、5-1、5-10、7-1、7-15地號等6筆國有土地
    （下稱系爭土地）之管理機關，惟系爭土地內如原判決附圖
    （下稱附圖）A1至A4、B1至B4所示部分之土地（面積共計79
    9.24平方公尺，下稱占用土地），竟遭上訴人甲○○（下稱
    甲○○）無權占用搭建鐵皮屋使用，其因而受有免繳相當租
    金之利益，致伊受有無法使用土地之損害等情。爰依民法第
    179條不當得利規定，求為判決命甲○○應給付伊新台幣（
    下同）162萬8557元，其中138萬3158元自支付命令送達翌日
    （即96年6月6日）起算，另24萬5399元則自民事更正聲明暨
    準備書(三)狀繕本送達翌日（即97年4月11日）起算之法定遲
    延利息；暨自97年4月1日起至返還占用土地之日止，按月給
    付伊以每平方公尺依當年期公告地價年息5%除以12計算之損
    害金（原審除駁回北區辦事處前開請求甲○○給付132萬072
    5元本息外，餘均為北區辦事處勝訴之判決，北區辦事處僅
    就敗訴部分中之130萬0154元本息，聲明不服，提起上訴，
    其餘敗訴部分，並未聲明不服，已告確定；甲○○則對其敗
    訴部分均聲明不服，提起上訴）。並於本院上訴及答辯聲明
    ：(一)原判決關於駁回北區辦事處後開第2項之訴部分廢棄。
    (二)甲○○應再給付北區辦事處130萬0154元，及自96年6月6
    日起至清償日止之法定遲延利息。(三)駁回對造之上訴。
三、甲○○則以：(一)伊之之祖父洪土、父洪名村、母洪廖麥（以
    上3人合稱先祖長輩）與兄洪清富於45年間，即陸續向台北
    縣政府承租台北縣板橋市○○○段番子園小段（下稱番子園
    段）2-2（即重測後為僑中段5地號，再分割出5-1、5-10地
    號土地）、2-19（即重測後為僑中段4地號，再分割出4-3、
    4-10地號土地）地號土地，而伊係經洪清富之同意而使用系
    爭土地，足見伊於系爭土地內搭建房屋，自屬有權占用；(二)
    雖台北縣政府自74年2月後即未再收取租金，且未為終止租
    約之意思表示，而伊繼續使用前開土地，台北縣政府並未為
    反對之意思，則前開租賃契約即可視為不定期限之租賃契約
    ，伊自無不當得利可言；(三)另伊於系爭土地內搭建房屋，既
    係基於租賃契約，而僑中段7-1、7-15地號土地亦為前開房
    屋所占用之土地範圍，自應為租賃效力所及，伊自屬有權使
    用；(四)再本件相當租金之不當得利請求權，業已罹於5年時
    效而歸於消滅；(五)縱認伊為無權占用土地，惟北區辦事處請
    求之相當租金之損害額，亦屬過高等語，資為抗辯。並於本
    院上訴及答辯聲明：(一)原判決不利於甲○○之部分廢棄。(二)
    上開廢棄部分，北區辦事處在第一審之訴及假執行聲請均駁
    回。(三)駁回對造之上訴。
四、查，北區辦事處為系爭國有土地之管理機關；甲○○於系爭
    土地內搭建鐵皮屋（如附圖A1至A4、B1至B4所示，面積計79
    9.24平方公尺）；甲○○之祖父洪土、父洪名村、母洪廖麥
    、兄洪清富向台北縣政府繳納規費（代金）至74年2月止等
    情，有卷附土地謄本、台灣省台北縣政府河川地繳納使用費
    （代金）聯單、公有土地繳納代金地租聯單、公有土地佃租
    征收甘薯折收代金收據可憑（見原審卷第14至19頁、第71頁
    、第74至75頁、第79頁、第46頁、本院卷第87至127頁），
    並經原審會同地政人員至現場履勘屬實，亦有卷附勘驗筆錄
    、台北縣板橋地政事務所97年3月7日北縣板地測字第097000
    3316號函檢附土地複丈成果圖可參（見原審卷第206至207頁
    、第209至210頁），並為兩造所不爭執（見原審卷第147至1
    48頁、本院卷第140頁），堪信為真實。
五、本院應審究者為(一)甲○○有無占有系爭土地之正當權源？(二)
    若無，則北區辦事處依不當得利之規定，請求甲○○返還其
    所受有相當租金之不當利益以若干金額為當？茲分別論述如
    下：
(一)、甲○○有無占有系爭土地之正當權源？
  1.按當事人主張有利於己之事實者，就其事實有舉證之責任，
    民事訴訟法第277條前段定有明文。又，以無權占有為原因
    ，請求返還土地者，占有人對土地所有權存在之事實無爭執
    ，而僅以非無權占有為抗辯者，土地所有權人對其土地被無
    權占有之事實無舉證責任，占有人自應就其取得占有係有正
    當權源之事實證明之（最高法院85年度台上字第1120號判決
    意旨參照）。
  2.甲○○抗辯：伊之先祖長輩、兄洪清富於45年間，即向台北
    縣政府承租番子園段2-2、2-19地號土地，而伊係經洪清富
    之同意而使用系爭土地，足見伊於系爭土地內搭建房屋，並
    非無權使用云云，固據提出台灣省台北縣政府河川地繳納使
    用費（代金）聯單、公有土地繳納代金地租聯單、公有土地
    佃租征收甘薯折收代金收據、證明書、本院88年度上更(一)字
    第268號刑事判決為證（見本院卷第87至129頁、原審卷第91
    至93頁）。惟查：
    (1)、按於河川地有種植農作物之行為，應向管理機關申請許
        可；經許可之使用行為得按其種類徵收使用費；台灣省
        河川管理規則第41條第1項第1款、第43條前段分別定有
        明文。又使用河川地須經許可，乃係行政機關基於職權
        所為公法上單方行為，與對方立於平等地位之私法上租
        賃行為不同，即便使用人須負擔一定之費用，乃屬賦稅
        或規費之性質，並非基於租賃而生之對價，難謂為「租
        賃關係」（最高行政法院71年判字第1167號判決意旨參
        照）。
    (2)、觀諸甲○○所提前開繳納土地之使用費收據，其名稱分
        別記載為「台北縣政府河川地繳納使用費（代金）聯單
        」、「公有土地繳納代金地租聯單」、「公有土地佃租
        征收甘薯折收代金收據」，且該收據之使用費種類欄記
        載「甘薯」（見本院卷第87至127頁），核與前開台灣
        省河川管理規則第43條前段規定「經許可之使用行為得
        按其種類徵收使用費」相符；可徵甲○○之先祖長輩、
        兄洪清富係因於番子園段2-2、2-19地號之河川地內種
        植農作物，經台北縣政府申請許可後，而向該府按期繳
        納使用費，顯非台北縣政府於45年間將番子園段2-2、2
        -19地號土地出租予甲○○之先祖長輩、兄洪清富。
    (3)、況參酌甲○○所提之前開證明書記載：「橋中段8、...
        10等地號4筆土地河川地位於政府劃定之洪水管制區內
        ，．．．洪名村（即甲○○之父）先生當時居住...於
        葛樂里颱風後，為免土地荒廢即僱工於上開河川地從事
        開墾及土地改良使上開河川地得以從事農作物耕種，至
        民國53年4月24日洪名村君死亡後，繼由其妻子洪廖麥
        女士（即甲○○之母）接管，在養父洪土君協助下繼續
        經營耕作」等情以觀（見本院卷第128至129頁），益徵
        甲○○之先祖長輩、兄洪清富係自行先於番子園段2- 2
        、2-19地號之河川地內種植農作物，再向台北縣政府申
        請許可，並按期繳納使用費予台北縣政府，並非台北縣
        政府於45年間將番子園段2-2、2-19地號土地出租予甲
        ○○之先祖長輩、兄洪清富甚明。
    (4)、再按刑事訴訟所調查之證據，及刑事訴訟判決所認定之
        事實，非當然有拘束民事訴訟判決之效力（最高法院38
        年穗上字第87號判例意旨參照）。查，甲○○於系爭土
        地內搭建房屋，因涉有刑事竊佔罪嫌而經檢察官提起公
        訴，嗣經本院刑事庭以甲○○之先祖長輩、兄洪清富按
        期向台北縣政府繳納前開規費，致甲○○確信其等有使
        用該土地之權限，而於該土地內搭建房屋為由，認定甲
        ○○並未有竊佔之犯意而判決其無罪確定乙情，固有卷
        附本院88年度上更(一)字第268號刑事判決可參（見原審
        卷第91至93頁），惟該刑事判決僅係證明甲○○並未有
        竊佔土地之犯罪故意，要難憑此即可謂甲○○之先祖長
        輩、兄洪清富與台北縣政府間有成立租賃契約，致甲○
        ○有取得使用系爭土地之正當權源。
    (5)、此外，甲○○亦未提出其他之事證足資證明其先祖長輩
        、兄洪清富有承租番子園段2-2、2-19地號土地之情事
        ，故甲○○抗辯其有權使用系爭土地云云，並無可取。
  3.甲○○又抗辯：伊先祖長輩、兄洪清富既向台北縣政府承租
    番子園段2-2、2-19地號土地，雖租金僅繳納至74年2月間，
    惟台北縣政府既未反對伊繼續使用該土地，可見雙方業已成
    立不定期租賃契約，於台北縣政府終止該租賃契約前，伊使
    用系爭土地並無不當得利可言云云。然承前所述，台北縣政
    府從未將番子園段2-2、2-19地號土地，出租予甲○○之先
    祖長輩、兄洪清富，其等定期繳納使用土地之規費（係屬賦
    稅之性質），並非租金（最高行政法院71年判字第1167號判
    決意旨參）；是台北縣政府與甲○○之先祖長輩、兄洪清富
    間，就前開番子園段2-2、2-19地號土地既未有租賃契約關
    係存在，則甲○○抗辯：伊先祖長輩、兄洪清富與台北縣政
    府間，就前開土地成立不定期租賃契約，於台北縣政府終止
    該租賃契約前，伊使用系爭土地並無不當得利可言云云，要
    無可採。
  4.甲○○另抗辯：伊占用土地搭建房屋，既係基於租賃契約，
    而僑中段7-1、7-15地號土地亦為前開房屋所占用之土地範
    圍，自應為租賃效力所及，伊自屬有權使用云云。但查，甲
    ○○之先祖長輩、兄洪清富既與台北縣政府間，就前開番子
    園段2-2、2-19地號土地並未有承租契約關係存在，則甲○
    ○於系爭土地內搭建房屋，自無法律上之正當權源。是甲○
    ○抗辯：伊占用土地搭建房屋，既係基於租賃契約，而僑中
    段7-1、7-15地號土地亦為前開房屋所占用之土地範圍，自
    應為租賃效力所及，伊自屬有權使用云云，仍無可取。
  5.綜上，甲○○既無法證明其有占用系爭土地之正當權源，則
    北區辦事處主張甲○○無權占用系爭土地乙節，核屬有據。
(二)、北區辦事處依不當得利規定，請求甲○○返還其所受有相當
    租金之不當利益以若干金額為當？
  1.按無法律上之原因而受利益，致他人受損害者，應返還其利
    益，民法第179條前段定有明文。又依不當得利之法則請求
    返還不當得利，以無法律上之原因而受利益，致他人受有損
    害為其要件，故其得請求返還之範圍，應以對方所受之利益
    為度，非以請求人所受損害若干為準，無權占有他人土地，
    可能獲得相當於租金之利益為社會通常之觀念（最高法院61
    年台上字第1695號判例意旨參照）。
  2.經查：
    (1)、甲○○於系爭土地內搭建鐵皮屋，既屬無權占用，自獲
        有相當於租金之利益，致北區辦事處受有無法使用系爭
        土地之損害。本院審酌甲○○自陳其搭建鐵皮屋出租他
        人，並供承租人作營業使用；且該地之交通尚屬便利（
        見原審卷第133至136頁地籍圖、使用現況圖、現場照片
        所示）；暨參照土地法第105條準用第97條規定，與「
        國有非公用不動產被占用處理要點」第6點及行政院82
        年4月23日台八二財字第0053號函公布「國有出租基地
        租金率調整方案」第1點規定（國有出租基地，自82年7
        月1日起，一律依照土地申報地價年息5％計收租金）等
        情形，認本件依系爭土地申報總價年息5％，作為計算
        甲○○因無權占用系爭土地所受相當租金之利益基準為
        允當。
    (2)、準此，系爭土地自91年至96年之申報地價均為每平方公
        尺6700元（見原審卷第41至60頁土地登記謄本、公告地
        價查詢表），則本院依前開計算基準，計算甲○○收受
        北區辦事處催告其給付不當得利損害金之日（即96年3
        月28日，見原審卷第141頁）起回溯前5年；暨自收受催
        告翌日即96年3月29日起至97年3月31日止；共計應返還
        北區辦事處無權占用系爭土地所受相當租金之不當利益
        為160萬8367元（計算式詳如附表二所示）。故北區辦
        事處請求甲○○應給付之本件不當得利損害金僅合計為
        160萬7986元（見本院卷第209頁），低於本院核定之不
        當得利損害金額160萬8367元，應予准許。
    (3)、是以，北區辦事處本於不當得利法則，請求甲○○自
        收受催告給付不當得利之日即96年3月28日起回溯5年與
        自96年3月29日至同年4月30日止之不當得利損害金136
        萬2553元（計算式：00000000000000＝0000000），並
        加計自96年6月6日（即支付命令送達翌日）起算之法定
        遲延利息；96年5月1日至97年3月31日止之不當得利
        損害金24萬5433元暨自97年4月11日（即民事更正聲明
        暨準備書(三)狀送達翌日，見原審卷第230至233頁）起算
        之法定遲延利息；併自97年4月1日起至騰空返還占用
        土地之日止，按月以每平方公尺依當年期公告地價年息
        5％除以12計算之損害金；於法有據，均應予准許。
    3.甲○○雖抗辯：北區辦事處請求自96年3月28日起回溯5年
      之不當得利損害金，業已罹於時效云云。然查：
      (1)、按租金之請求權因5年間不行使而消滅，既為民法第
          126條所明定，則凡無法律上之原因，而獲得相當於
          租金之利益，致他人受損害時，如該他人之返還利益
          請求權，已逾租金短期消滅時效之期間，對於相當於
          已罹於消滅時效之租金之利益，即不得依不當得利之
          法則，請求返還（最高法院96年度台上字第2660號判
          決意旨參照）。準此以觀，凡無法律上之原因，而獲
          得相當於租金之利益，致他人受損害時，該他人之返
          還利益請求權自應適用5年之租金短期時效。
      (2)、甲○○既於96年3月28日收受北區辦事處催告其給付
          不當得利損害金（見原審卷第140至141頁），則北區
          辦事處於96年5月24日聲請支付命令，嗣因甲○○聲
          明異議而視為起訴（見原法院96年度促字第35473號
          卷第2頁原法院收狀戳記章），故北區辦事處對於洪
          英鐘前開不當得利請求權之時效，已因於請求後6個
          月內起訴而視為中斷（民法第13 0條參照）。
      (3)、基此，北區辦事處請求甲○○應給付自96年3月28日
          （即甲○○收受催告給付不當得利損害金之日）起回
          溯5年相當租金之損害金，核屬有據。是甲○○抗辯
          ：北區辦事處請求自96年3月28日起回溯5年之不當得
          利損害金，業已罹於時效云云，要無可取。
六、從而，北區辦事處依民法第179條不當得利規定，訴請甲○
    ○應給付其(一)自96年3月28日起回溯5年與自96年3月29日至
    同年4月30日止之不當得利損害金136萬2553元，並加計自96
    年6月6日（即支付命令送達翌日）起算之法定遲延利息；(二)
    96年5月1日至97年3月31日止之不當得利損害金24萬5433元
    暨自97年4月11日（即民事更正聲明暨準備書(三)狀送達翌日
    ）起算之法定遲延利息（以上不當得利損害金合計為160萬
    7986元）；(三)並自97年4月1日起至返還占用土地之日止，按
    月給付以每平方公尺依當年期公告地價年息5%除以12計算之
    損害金；均為有理由，應皆予准許。原審就上開應准許部分
    ，僅判命甲○○應給付不當損害金30萬7832元，及其中6萬
    2399元自96年6月6日起算、24萬5433元則自97年4月11日起
    算之法定遲延利息；暨自97年4月1日起至返還占用土地之日
    止，按月給付以每平方公尺依當年期公告地價年息5%除以12
    計算之損害金；其餘則為北區辦事處敗訴之判決，並駁回其
    假執行之聲請，於法自有未洽，北區辦事處上訴意旨就此部
    分指摘原判決不當，求予廢棄改判，為有理由，爰由本院予
    以廢棄改判如主文第三項所示。另原審判命甲○○給付不當
    得利損害金24萬5433元部分，北區辦事處僅請求自97年4月
    11日起算之法定遲延利息（見原審卷第230頁），原審超逾
    前開北區辦事處遲延利息請求之部分（即自96年6月6日至97
    年4月10日止之利息），甲○○上訴意旨就此部分指摘原判
    決不當，求予廢棄改判，為有理由，爰由本院予以廢棄改判
    如主文第二項所示，其餘部分原審判命甲○○如數給付，於
    法核無不當，甲○○就此部分仍執前詞指摘原判決不當，求
    予廢棄改判，為無理由，應駁回其上訴。另兩造於原審雖曾
    為供擔保准、免宣告假執行之聲請，惟兩造於本院既未為此
    供擔保准、免宣告假執行之聲請（見本院卷第209頁、第218
    頁），則本院就此部分自無予以審究之必要，附此陳明。
七、本件事證已臻明確，兩造其餘之攻擊或防禦方法，經本院審
    酌後均認與本件之結論無涉，茲不再一一論列，併予敘明。
八、據上論結，本件北區辦事處之上訴為有理由，甲○○之上訴
    為一部有理由、一部無理由，依民事訴訟法第450條、第449
    條第1項、第78條、第79條，判決如主文。
中    華    民    國    99    年    1     月    12    日
                    民事第十三庭
                        審判長法  官  蕭艿菁
                              法  官  周舒雁
                              法  官  楊絮雲
正本係照原本作成。
如不服本判決，應於收受送達後20日內向本院提出上訴書狀，其
未表明上訴理由者，應於提出上訴後20日內向本院補提理由書狀
（律師資格之人之委任狀；委任有律師資格者，另應附具律師資
格證書及釋明委任人與受任人有民事訴訟法第466條之1第1項但
書或第2項（詳附註）所定關係之釋明文書影本。
中    華    民    國    99    年    1     月    14    日
                              書記官  王秀雲
附註：
民事訴訟法第466條之1（第1項、第2項）：
對於第二審判決上訴，上訴人應委任律師為訴訟代理人。但上訴
人或其他法定代理人具有律師資格者，不在此限。
上訴人之配偶、三親等內之血親、二親等內之姻親，或上訴人為
法人、中央或地方機關時，其所屬專任人員具有律師資格並經法
院認為適當者，亦得為第三審訴訟代理人。

司法院資訊處製作；財團法人民間司法改革基金會備份。
